【裁判字號】    88,上易,2094
【裁判日期】    890127
【裁判案由】    重利
【裁判全文】
臺灣高等法院臺南分院刑事判決          八十八年度上易字第二九四號  Ａ
      上  訴  人
      即  被  告  丙  ○  ○
      共      同
      選任辯護人  李  青  龍
右上訴人因重利案件，不服臺灣台南地方法院八十八年度易字第二六六號中華民國
八十八年十月四日第一審判決（起訴案號：臺灣台南地方法院檢察署八十八年度偵字
第七二一０號），提起上訴，本院判決如左：
      主      文
原判決撤銷。
丙○○、丁○○共同乘他人急迫，貸以金錢，而取得與原本顯不相當之重利，各處有
期徒刑伍月，如易科罰金，均以參佰元折算壹日。
扣案之收支日記簿壹本沒收。
      事      實
一、丙○○與丁○○二人自民國八十七年八月間起，共同在台南縣佳里鎮○○路二０
    七號處經營「冠威代書事務所」，於同年九月七日，基於共同之犯意聯絡，在前
    開事務所，乘乙○○急須用錢，藉口係向金主調現，金主收取三分利息，其需收
    取傭金月息五分，而以每萬元月息八百元之重利，貸予乙○○新台幣（下同）四
    十一萬四千元，借款期間自八十七年九月七日至八十七年十一月二十五日止，而
    取得五萬零三百八十一元之與原本顯不相當之重利。嗣於八十八年六月三日十七
    時三十五分許，在前開事務所為警查獲，並扣得商業本票一紙及收支日記簿一本
    。
二、案經台南縣警察局佳里分局報請台灣台南地方法院檢察署檢察官偵查起訴。
      理      由
一、訊據上訴人即被告丙○○固不否認於前開時地貸予乙○○四十一萬四千元，扣除
    五萬五千三百八十一元，實際交付乙○○三十六萬三千六百一十九元之事實，被
    告丁○○雖亦不否認與丙○○合夥開立「冠威代書事務所」，且前開款項係該「
    冠威代書事務所」借予乙○○等情，然均矢口否認有何重利犯行，丙○○辯稱因
    找金主調現金，其中百分之五係傭金，乃對金主負擔保之責，所以係其應得，利
    息百分之三部分始係金主取得，故其並未計以高利云云。丁○○辯稱：其與丙○○合夥期間僅借款二十一萬元予乙○○，利息三分給金主，傭金百分之五交回事
    務所，尚未分得，至於其平日向丙○○拿取之款項均有返還云云。經查：證人乙○○係因急需用錢，向被告借款，共借四十一萬四千元，如借款十萬元，期間一
    個月，拿到現款九萬二千元，月息為八分，到期若未還，再以月息八分計算其後
    利息，被告與金主間如何計算伊並不清楚等情，業據其於原審審理時證述在卷。
    而被告迄未能供出金主係何人以供本院調查是否係向金主調現而由金主收取三分
    利息，證人即警員甲○○於本院復證稱：她（指丙○○）說錢是丁○○在負責，
    丁○○是向綽號阿輝借，有要他們提供金主資料沒提供等語，所供其等係收取傭
    金五分要非可取。證人甲○○雖亦證稱丙○○有說五分係佣金，惟筆錄已製作，
    故以括號註明傭金，亦不足為被告有利之認定。此外復有扣得商業本票一紙及收
    支日記簿一本扣案可稽，被告所收取之每一萬元月息八百元之高利，遠逾法定最
    高利率週年利率百分之二十，應認係與原本顯不相當之重利，證人乙○○因一時
    急迫，致不得已向被告借款而允以重利為酬等情，亦有其前開證詞可據，足認被
    告等係乘乙○○出於急迫始為借貸至明。被告二人所辯，無非係卸責之詞，均不
    足採，本件事證明確，被告犯行均堪認定。又乙○○於原審供述因家裡急需用錢
    ，向被告借款，被告等復當庭表示對其供述無意見。於本院始具狀指乙○○曾以
    月息三十分借款於楊秋榮，並請求傳訊楊秋榮以證明其亦有放貸之經驗核無必要
    。
二、核被告丙○○、丁○○乘他人急迫，貸以金錢，而取得與原本顯不相當之重利，
    所為係犯刑法第三百四十四條之重利罪。被告二人間有犯意聯絡及行為分擔，為
    共同正犯。
三、原審予以論罪科刑，固非無見。唯查：被告等僅係藉口係向金主調現，金主收取
    三分利息，其需收取傭金月息五分，而以每萬元月息八百元之重利，貸予乙○○
    ，並無證據證明其等確有向金主調現而收取傭金月息五分，原審認被告等向金主
    調現而與金主朋分利息，其認定事實即有錯誤。被告上訴意旨猶執前詞，否認犯
    罪，雖不足採，惟原判決既有可議，自應由本院將原判決撤銷改判。爰審酌被告
    等人乘人急迫取得與原本顯不相當之重利、其犯罪動機在牟利、放款金額、放款
    利息、所生危害及犯罪後態度等一切情狀，分別量處如主文所示之刑，並諭知易
    科罰金之折算標準。
四、扣案之被告丙○○所有供借款取重利所用之收支日記簿一本，係被告等所有犯重
    利罪所用之物，業經被告供明在卷，爰依刑法第三十八條第一項第二款之規定併
    予宣告沒收，另扣案之被害人乙○○所簽發之商業本票一紙，雖屬被告因犯罪所
    得之物，但被害人係供貸款擔保，仍得依法請求返還，其所有權並不屬於被告，
    自不得宣告沒收，併此敘明。
據上論斷，應依刑事訴訟法第三百六十九條第一項前段、第三百六十四條、第二百九
十九條第一項前段、刑法第二十八條、第三百四十四條、第四十一條、第三十八條第
一項第二款、罰金罰鍰提高標準條例第一條前段、第二條，判決如主文。
本案經檢察官楊治宇到庭執行職務。
中    華    民    國      八十九      年      一      月      二十七    日
                                  臺灣高等法院臺南分院刑事第五庭
                                      審判長法官  楊    省    三
                                            法官  林    永    茂
                                            法官  蘇    重    信
右正本證明與原本無異。
不得上訴。
                                      法院書記官  李    珍    鳳
中    華    民    國      八十九      年      一      月      二十八    日
附錄：本判決論罪科刑法條
刑法第三百四十四條：乘他人急迫、輕率或無經驗，貸以金錢或其他物品，而取得與
                    原本顯不相當之重利者，處一年以下有期徒刑、拘役或科或併
                    科一千元以下罰金。


司法院資訊處製作；財團法人民間司法改革基金會備份。
